臺灣嘉義地方法院民事判決　九十一年度重訴字第一一五號
　　原　　　告　　戊○○
　　法定代理人　　己○○
　　訴訟代理人　　汪玉蓮律師
　　被　　　告　　乙○○　住嘉.
　　訴訟代理人　　陳適庸律師
　　複　代理人　　丙○○　住嘉.
　　　　　　　　　王正明律師
　　被　　　告　　甲○○　住雲.
　　　　　　　　　庚○○　住嘉.
　　　　　　　　　丁○○　住嘉.
右當事人間塗銷抵押權登記事件，於民國九十三年六月九日經言詞辯論終結，本院判
決如左：
    主    文
確認被告丁○○於被告乙○○所有如附表編號一、二所示土地應有部分上所設最高限
額抵押權所擔保之債權均不存在。
確認被告庚○○、甲○○於被告乙○○所有如附表編號三所示土地應有部分上所設最
高限額抵押權所擔保之債權不存在。
被告丁○○應將如附表編號一、二所示之最高限額抵押權設定登記予以塗銷。
被告庚○○、甲○○應將如附表編號三所示之最高限額抵押權設定登記予以塗銷。
訴訟費用由被告負擔。
    事實及理由
一、按確認之訴非原告有即受確認判決之法律上利益者，不得提起，民事訴訟法第二
    百四十七條第一項前段定有明文。而所謂即受確認判決之法律上利益，係指法律
    關係之存否不明確，原告主觀上認其在法律上之地位有不安之狀態存在，且此種
    不安之狀態，能以確認判決將之除去者而言（最高法院五十二年度臺上字第一二
    四０號判例參照）。本件原告主張其對於被告乙○○有侵權行為損害賠償債權之
    事實，有臺灣高等法院臺南分院八十九年度重訴字第十九號民事判決及判決確定
    證明書在卷可稽，並為被告所不爭執，應堪信為真實。惟原告主張被告間虛偽設
    定如附表所示之最高限額抵押權，使原告債權無法實現等情，則為被告乙○○、
    丁○○、甲○○所否認，則系爭最高限額抵押權之設定是否有效，自足影響原告
    之法律上地位，而上開不安之狀態，能以本件確認判決將之除去，揆諸前揭法條
    規定及說明，原告提起本件訴訟，請求確認被告丁○○對於乙○○所有如附表編
    號一、二所示土地應有部分上所設最高限額抵押權所擔保之債權，及被告庚○○
    、甲○○對於被告乙○○所有如附表編號三所示土地應有部分上所設最高限額抵
    押權所擔保之債權均不存在，應有確認利益，先予敘明。
二、本件原告起訴主張：被告乙○○於民國八十七年四月三日十三時許，駕駛車牌號
　　碼ＳＡ－九九九九號自小客車，在嘉義縣中埔鄉○○村○○○段因過失撞傷原告
　　，致原告顱內出血合併腦幹水腫，而成為植物人。惟被告乙○○不僅無和解誠意
　　，且為規避侵權行為損害賠償債務，與被告庚○○（即乙○○之姊夫）、甲○○
　　（即庚○○之合夥人）、丁○○（即乙○○之外甥）為通謀虛偽意思表示，就被
　　告乙○○所有如附表所示不動產應有部分，分別為被告丁○○、甲○○、庚○○
　　設定如附表所示合計高達新臺幣（下同）一千五百萬元之最高限額抵押權，進而
　　製造借款資金之流動假象（設定最高限額抵押權之土地應有部分、金額及時間，
　　均詳如附表所示）。被告間並無實際債權債務存在，為此提起消極確認之訴，請
　　求確認被告丁○○、庚○○、甲○○對於被告乙○○如附表所示之債權不存在，
　　又系爭最高限額抵押權之設定為被告間通謀虛偽意思表示，自屬無效，為此，依
　　侵權行為法律關係，訴請判決被告丁○○應塗銷如附表編號一、二所示最高限額
　　抵押權設定登記；被告甲○○、庚○○應塗銷如附表編號三所示最高限額抵押權
　　設定登記。
三、被告方面：
（一）被告庚○○經合法送達未到庭，亦未提出書狀表示爭執。
（二）被告甲○○陳稱：其與被告庚○○合夥經營集集公司，賣檳榔予被告乙○○。
      被告乙○○自八十七年間起積欠貨款，尚有六十萬元未給付。
（三）被告丁○○陳稱：被告乙○○對其有一百五十萬元之債務，其中七十萬元係借
      款，八十萬元係檳榔貨款。因知道被告乙○○開車撞傷人，才要求設定本件最
      高限額抵押權擔保。
（四）被告乙○○請求判決駁回原告之訴，其答辯理由略以：原告係八十八年十月十
      七日始行提出訴訟，至八十九年十一月七日始經法院判決，亦即，原告本件侵
      權行為債權係成立於八十九年十一月間，惟被告間系爭最高限額抵押權設定，
      乃於八十七年十月及十二月，係在原告債權成立之二年前，原告憑空主張被告
      意圖損害原告債權，而為虛偽意思表示，自屬無據。況被告乙○○因前揭過失
      侵權行為，被訴過失傷害，曾於八十九年二月間在臺灣高等法院臺南分院第二
      審刑事庭開庭時，給付原告之父四百九十萬元，足見其和解誠意。至被告間之
      債權，詳述為被告乙○○於八十九年一月間為賠償原告之損害，請求被告丁○○以其岳母土地向臺灣銀行借款七十萬元並支付予原告。另被告乙○○與被
      告丁○○因檳榔果實買賣，於八十七年六月三十日訂有契約書，約定金額九十
      萬元，惟被告乙○○僅償付十萬元，尚有八十萬元貸款未償。因此，為被告丁○○設定如附表編號一、編號二所示最高限額抵押權；被告乙○○與被告甲○○、庚○○自八十五年間起即有檳榔買賣關係。至八十七年間，因被告乙○○對於原告有賠償原因發生，被告甲○○、庚○○為求保障貨款債權，而設定
      本件最高限額抵押權。經結算被告乙○○尚積欠貨款六十萬元。
四、原告主張被告乙○○於八十七年四月三日因過失撞傷原告，致原告成為植物人之
    事實，為被告乙○○所不爭執，而侵權行為損害賠償債權，於侵權行為發生時即
    已成立。是原告主張被告乙○○自八十七年四月三日起，即對原告負有侵權行為
    損害賠償責任，自屬有據。又原告主張被告庚○○、丁○○分別係被告乙○○之
    姊夫與外甥、被告甲○○與被告乙○○間之債權債務關係均由被告庚○○處理，
    以及被告乙○○將其如附表所示應有部分，分別為被告甲○○、庚○○、丁○○
    設定如附表所示最高限額抵押權等情，亦為被告乙○○、丁○○、甲○○所不爭
    執，被告庚○○經合法通知未到庭，復未提出書狀表示爭執，依民事訴訟法第二
    百八十條第三項規定，視同自認，是原告前揭主張均堪信為真實。惟原告主張被
    告間並無實際債權債務關係，其等就系爭最高限額抵押權之設定為通謀虛偽意思
    表示而無效等語，則為被告乙○○、甲○○、丁○○所否認，並以前詞置辯。是
    本件爭點在於：被告間系爭最高限額抵押權之設定，是否為通謀虛偽意思表示？
    被告丁○○、庚○○、甲○○對於被告乙○○，是否有系爭最高限額抵押權所擔
    保之債權存在？經查：
（一）關於被告乙○○與丁○○間最高限額抵押權設定部分：查被告乙○○在本院審
      理時，雖辯稱如附表編號一、二之最高限額抵押權設定，係因八十九年間為支
      付原告損害賠償金額，商請丁○○以其岳母之土地設定抵押向銀行貸款七十萬
      元，借予被告乙○○，以及為擔保積欠被告丁○○之八十萬元貨款云云。然其
      在另案偽造文書等刑事案件偵查中，則供陳如附表編號一、二所示最高限額抵
      押權之設定，均係為籌措原告之損害賠償和解金，而向被告丁○○借款（見臺
      灣嘉義地方法院檢察署九十一年度發查字第六三六號卷第六二頁）。被告丁○○在該案偵查中，則稱上開最高限額抵押權之設定，係為擔保被告乙○○向被
      告丁○○之母貸得七十萬元、三十萬元，及積欠被告丁○○之一百四十萬元貨
      款（見同上卷第六二頁）。二人不論對於如附表編號一、二所示最高限額抵押
      權設定之原因、債權債務之金額等，陳述均互有出入，其等答辯是否合於真實
      ，已不能無疑。又被告丁○○之岳母林沈宙，即係被告乙○○之姊，被告乙○○與林沈宙之關係，較之與被告丁○○之關係更為親近，倘被告乙○○需求林
      沈宙抵押土地貸款，並無迂迴要求丁○○以林沈宙之土地貸款，再為被告丁○○設定最高限額抵押權擔保之理。且被告乙○○以土地提供予被告丁○○設定
      最高限額抵押權之時間在八十七年十二月十六日，以林沈宙之上揭土地貸得七
      十萬元之時間則係八十九年一月十二日，兩時點相距一年有餘，殊難認該上開
      最高限額抵押權之設定，係為擔保該七十萬元之借款。
（二）關於被告乙○○與被告庚○○、甲○○間最高限額抵押權設定部分：對於原告
      起訴主張之事實，被告庚○○經合法送達均未到庭，亦未提出書狀表示爭執，
      依民事訴訟法第二百八十條第三項規定，視同自認。被告乙○○雖辯稱其因積
      欠被告庚○○、甲○○檳榔貨款，始為被告庚○○、甲○○設定如附表編號三
      所示之最高限額抵押權云云，惟被告乙○○於前揭刑事案件偵查中供稱自八十
      八年間起，始無法正常付款（見同上偵查卷第八三頁），是依其所述，應認在
      八十七年間，被告乙○○對於被告甲○○、庚○○間並無積欠貨款情事，被告
      乙○○竟於八十七年間為被告庚○○、甲○○設定如附表編號三所示最高限額
      抵押權，其間是否確有債權債務關係存在，已非無疑。且質之被告乙○○、庚○○於前揭刑事案件偵查中關於檳榔貨款金額之陳述，被告乙○○稱八十七年
      間已積欠被告庚○○、甲○○貨款一百萬元（見同上偵查卷第八三頁），被告
      庚○○則先陳稱設定如附表編號三所示最高限額抵押權時，被告乙○○共積欠
      檳榔貨款一百多萬元（見同上偵查卷第八三頁背面），嗣又改稱斯時積欠金額
      為六十五萬元（見臺灣嘉義地方法院檢察署九十二年度他字第五三七號卷第六
      八頁），兩相比較出入甚大，顯難採信。是以從上揭情事以觀，難認為系爭最
      高限額抵押權設定時，被告庚○○、甲○○對於被告乙○○有貨款債權存在。
（三）再徵以被告乙○○於八十七年間，尚競選嘉義縣中埔鄉瑞豐村村長等情，有嘉
      義縣中埔鄉公所函暨所附參選資料附於偵查卷可稽（見同上偵查卷第八八至九
      六頁），其既有餘裕及資力競選村長，卻無力給付經常性之貨款，乃與常情有
      違。另被告乙○○於八十八年一月間，帳戶內尚有四筆各一百萬元至一百三十
      萬元不等之現金進帳，及一筆二百萬元之電匯進帳，此有嘉義縣中埔鄉農會九
      十二年六月二十四日九二中信字第二九八０號函及所附資金往來明細表一份附
      於偵查卷足參（見同上偵查卷第三一頁、第四二頁至第四五頁）。被告乙○○
      於前揭刑事案件偵查中並自陳該等多筆借款係向友人借得，且無借據亦無抵押
      （見同上偵查卷第六七頁至六九頁），是被告乙○○既可在無須書寫借據亦無
      須提供擔保之情形，猶輕易多次向友人借得鉅款，其與姻親被告丁○○、庚○○間竟反須設定高額之最高限額抵押權擔保，亦與常情不符。尤其，在原告聲
      請對被告乙○○所有財產強制執行時，被告甲○○、庚○○、丁○○即具狀向
      執行法院表明被告乙○○向其等貸借分別為八百萬元（甲○○、庚○○部分）
      、七百萬元（丁○○部分），而聲請參與分配，此有聲明狀附於偵查卷足證（
      見臺灣嘉義地方法院檢察署九十一年度發查字第六三六號卷第二四頁至三三頁
      ），被告丁○○、庚○○、甲○○更於前開刑事案件偵查中自承參與分配一事
      ，均交由被告乙○○負責處理（見臺灣嘉義地方法院檢察署九十二年度他字第
      五三七號卷第八二頁），此益徵被告間虛偽設定系爭最高限額抵押權無訛。
（四）至被告乙○○雖以其因前揭過失侵權行為被訴過失傷害，曾在臺灣高等法院臺
      南分院刑事庭審理時當庭給付原告之父四百九十萬元（其中包含強制汽車責任
      險一百四十萬元），而辯稱其有賠償原告之誠意，自無虛偽設定最高限額抵押
      權之意思云云。惟原告係七十年六月二十一日出生，於八十七年四月三日車禍
      時年僅十六歲，已成植物人，其漫長餘生無法行動之精神上損害，及其往後數
      十年間所需照護費用，殊難以四百九十萬元即謂得到填補，且原告主張被告乙○○除給付前開四百九十萬元外，自臺灣高等法院臺南分院判處緩刑之後即未
      再對原告為任何賠償等情，亦為被告乙○○所不爭執。則被告乙○○曾給付前
      揭四百九十萬元之事實，仍難據為有利於被告之認定。
（五）綜上，被告乙○○與丁○○辯稱其等之間有系爭借款及貨款債權債務關係，以
      及被告乙○○、甲○○辯稱其等與被告庚○○間有系爭貨款債權債務關係云云
      ，均顯與一般常情相違，殊難採憑。本件原告主張被告丁○○、庚○○、甲○○對於被告乙○○並無如附表所示最高限額抵押權所擔保之債權存在，如附表
      編號一、二所示最高限額抵押權之設定乃基於被告乙○○與丁○○間通謀虛偽
      之意思表示，如附表編號三所示最高限額抵押權之設定乃基於被告乙○○與被
      告庚○○、甲○○間通謀虛偽意思表示等語，均堪信為真實。
五、綜上所述，被告丁○○、庚○○、甲○○對於被告乙○○，均無系爭最高限額抵
    押權所擔保之債權存在，以及被告間所為系爭最高限額抵押權之設定，乃係通謀
    虛偽意思表示所為等情，均堪認定，則原告請求確認如附表編號一所示最高限額
    抵押權所擔保之五百萬元債權、如附表編號二所示最高限額抵押權所擔保之二百
    萬元債權、如附表編號三所示最高限額抵押權所擔保之八百萬元債權均不存在，
    並依侵權行為之法律關係，請求判決被告丁○○應將如附表編號一、二所示最高
    限額抵押權設定予以塗銷；被告甲○○、庚○○將如附表編號三所示最高限額抵
    押權設定予以塗銷，均屬有據，應予准許。
六、本件事證已臻明確，兩造其餘攻擊防禦方法及所為舉證，核於本件判決結果不生
    影響，爰不另一一論述，附此敘明。
據上論結，原告之訴為有理由，依民事訴訟法第三百八十五條第一項前段、第七十八
條、第八十五條第一項前段，判決如主文。
中　　　華　　　民　　　國　　九十三　　年　　　六　　　月　　 三十 　　日
~B臺灣嘉義地方法院民事第一庭
~B　　審判長法官　曾文欣
~B　　　　法　官　鄭雅文
~B　　    法　官　鄧晴馨
右為正本係照原本作成
如對本判決上訴須於判決送達後二十日內向本院提出上訴狀（應附繕本）
中　　　華　　　民　　　國　　九十三　　年　　　七　　　月　　　七　　　日
~B　　    書記官　楊國色
附表：
┌─┬──────────────────┬────┬───┬──────┐
│編│   被告乙○○之應有部分             │最高限額│抵押權│設定最高限額│
│號│                                    │抵押權所│人    │抵押權之日期│
│  │                                    │擔保之債│      │及收文號    │
│  │                                    │權（新臺│      │            │
│  │                                    │幣）    │      │            │
├─┼──────────────────┼────┼───┼──────┤
│一│嘉義縣中埔鄉○○○段第一六二地號土地│五百萬元│丁○○│八十七年十二│
│  │應有部分四分之三                    │        │      │月十六日    │
│  ├──────────────────┤        │      │嘉義縣水上地│
│  │嘉義縣中埔鄉○○○段第一六三地號土地│        │      │政事務所收件│
│  │應有部分二分之一                    │        │      │字號上地一（│
│  │                                    │        │      │Ａ１）字第七│
│  │                                    │        │      │二０四０號  │
├─┼──────────────────┼────┼───┼──────┤
│二│嘉義縣中埔鄉○○○段第九之三十一    │二百萬元│丁○○│八十七年十二│
│  │地號土地應有部分全部                │        │      │月十六日    │
│  ├──────────────────┤        │      │嘉義縣水上地│
│  │嘉義縣中埔鄉○○○段第十地號土地應有│        │      │政事務所收件│
│  │部分四分之一                        │        │      │字號上地一（│
│  │                                    │        │      │Ａ１）字第七│
│  │                                    │        │      │二０五０號  │
├─┼──────────────────┼────┼───┼──────┤
│三│嘉義縣中埔鄉○○○段第一六一之一、一│八百萬元│甲○○│八十七年十月│
│  │六三、一六三之一、一六三之二地號土地│        │庚○○│七日        │
│  │應有部分各二分之一                  │        │      │嘉義縣水上地│
│  ├──────────────────┤        │備註：│政事務所收件│
│  │嘉義縣中埔鄉○○○段第一六二地號土地│        │債權範│字號上地一（│
│  │應有部分四分之三                    │        │各二分│Ａ１）字第五│
│  ├──────────────────┤        │之一  │五二二０號  │
│  │嘉義縣中埔鄉○○○段第一六四之三、一│        │      │            │
│  │六四之五地號土地應有部分各十六分之一│        │      │            │
└─┴──────────────────┴────┴───┴──────┘
